【裁判字號】    98,訴,688
【裁判日期】    990923
【裁判案由】    土地所有權移轉登記等
【裁判全文】
臺灣彰化地方法院民事判決  98年度訴字第688號
原      告  丁○
訴訟代理人  林松虎律師
            吳淑芬律師
被      告  庚○○
            辛○○
            癸○○
            壬○○
            戊○○
            己○○
兼  共  同
訴訟代理人  子○○
上列當事人間請求土地所有權移轉登記等事件，本院於民國99年
9月8日言詞辯論終結，判決如下：
    主  文
被告庚○○、辛○○、癸○○、壬○○、己○○、子○○應分別
將坐落彰化縣芳苑鄉○○○段二之一○八五地號土地所有權如附
表所示之應有部分移轉登記予原告。
被告戊○○應將坐落彰化縣芳苑鄉○○○段二之一○八六地號土
地所有權應有部分四○五分之四十八及坐落彰化縣芳苑鄉○○○
段二之一○七五地號土地所有權應有部分六九六分之一八五移轉
登記予原告。
被告庚○○應將坐落彰化縣芳苑鄉○○○段二之一○八四地號土
地所有權應有部分三二九分之三一八移轉登記予原告。
訴訟費用由被告連帶負擔。
    事實及理由
一、原告起訴主張：原告於民國67年間與被告庚○○、辛○○、
    癸○○、壬○○、己○○、子○○、戊○○（下稱被告等7
    人）之父即訴外人陳諸音就其所有坐落彰化縣芳苑鄉○○○
    段2-217地號土地（按：此為分割前地號，下稱分割前2-217
    地號土地）成立買賣契約（該土地當時編定使用種類為一般
    農業區農牧用地），約定買賣標的物之範圍為以分割前2-21
    7地號土地南側地籍線為基準，向北延伸26公尺之寬度，其
    中面積為0.2公頃（即2000平方公尺）部分之土地（下稱系
    爭標的物），總價款為新台幣（下同）12萬元，原告並已依
    約給付前開價款，惟陳諸音受限於當時農業發展條例耕地不
    得分割、不得移轉為共有之規定，無法將原告所買受之系爭
    標的物分割並移轉登記予原告，雙方乃合意陳諸音應先將系
    爭標的物點交予原告使用，待嗣後相關法令變更或有其他得
    為分割登記之情形後，陳諸音即應將系爭標的物所有權移轉
    登記予原告。原告乃於系爭標的物中面積570平方公尺之範
    圍搭蓋建物，嗣於72年10月18日彰化縣芳苑鄉○○○段之土
    地經主管機關為地號調整，原告所搭建之建物坐落系爭標的
    物之範圍即因有建物存在，而另由分割前2-217地號土地分
    割為彰化縣芳苑鄉○○○段2-556地號土地（下稱2-556地號
    土地），並變更地目為建地，故2-556地號土地之移轉登記
    即不受農業發展條例之限制，陳諸音乃於72年12月7日將2-5
    56地號面積570平方公尺之土地所有權移轉登記予原告，雙
    方並於72年12月29日再書立不動產買賣契約書（下稱系爭買
    賣契約書），將兩造於67年間之買賣內容、價金給付及點交
    情形均書立於契約書內，並載明陳諸音已先將其中570平方
    公尺之建地（即2-556地號土地部分）移轉登記為原告所有
    ，尚餘1430平方公尺之土地，因受法令限制無法分割，俟法
    令許可後，陳諸音（含後代子孫）應將系爭標的物所餘尚未
    移轉登記部分移轉登記予原告。嗣後，2-556地號土地復分
    割出彰化縣芳苑鄉○○○段2-732地號土地（面積84平方公
    尺，嗣遭徵收，下稱2-732地號土地）、上開2-217地號土地
    復陸續分割出彰化縣芳苑鄉○○○段2-733地號、2-1075地
    號等土地（以下各簡稱2-733地號土地、2-1075地號土地）
    ，其中2-733地號土地遭徵收，2-1075地號土地又分割為彰
    化縣芳苑鄉○○○段2-1075、2-1083、2-1084、2-1085、2-
    1086等地號土地（以下各簡稱2-1075、2-1083、2-1084、2-
    1085、2-1086土地、2-1075地號土地），陳諸音於95年11月
    14日死亡，2-1085地號土地由被告庚○○、辛○○、癸○○
    、壬○○、己○○、子○○等6人繼承，並分割為分別共有
    ，其等所有權應有部分如附表所示，2-1075及2-1086地號土
    地登記為被告戊○○所有，2-1084地號土地則登記為被告庚○○所有。原告所買受之系爭標的物範圍遂包括2-1075地號
    土地如附圖所示編號1面積185平方公尺部分、2-1084地號土
    地如附圖所示編號3面積318平方公尺部分、2-1086地號土地
    如附圖所示編號5面積48平方公尺部分、2-733地號土地如附
    圖所示編號8面積42平方公尺部分、2-556地號土地面積486
    平方公尺部分及2-732地號土地面積84平方公尺部分，總計
    面積為2000平方公尺。則原告既已履行交付買賣價金之義務
    ，陳諸音基於出賣人之地位，負有將原告所買受之系爭標的
    物所有權移轉登記予原告之義務，陳諸音前因相關法令之限
    制，僅將上開2-556地號土地之所有權移轉登記予原告，然
    就系爭標的物其餘未移轉登記之部分，仍應履行出賣人之義
    務，而被告等7人為陳諸音之繼承人，承受被繼承人陳諸音
    財產上一切權利、義務，爰依買賣及繼承之法律關係提起本
    件訴訟等語。並聲明：如主文所示。
二、被告等7人則以：此係原告與其等之父陳諸音土地買賣之事
    ，其等均不清楚，原告稱其已給付12萬元之買賣價金，並無
    證據，並否認系爭買賣契約書之真正，因該契約書之內容字
    跡均為同一人所寫，且非其父之字跡，又無其父之親筆簽名
    ，無法確認係其父所簽立，且原告經過2、30年之時間，並
    等其父過世後才提告，如同死無對證等語，資為抗辯。並聲
    明：原告之訴駁回。
三、兩造不爭執事實：
    查2-556地號土地係陳諸音以買賣為原因移轉登記予原告所
    有，其上蓋有原告之建物，該2-556地號土地分割自陳諸音
    所有之分割前2-217地號土地，嗣2-556地號土地另分割出2-
    732地號面積84平方公尺土地，分割後之2-556地號土地面積
    則變為486平方公尺，另上開2-217地號土地復分割出2-733
    地號、2-1075地號土地，其中2-1075地號土地又分割出2-10
    83、2-1084、2-1085、2-1086等地號土地。嗣陳諸音於95年
    11月14日死亡，繼承人為被告等7人，2-1085地號土地由被
    告庚○○、辛○○、癸○○、壬○○、己○○、子○○等6
    人繼承，並分割為分別共有，其等所有權應有部分如附表所
    示，2-1075及2-1086地號土地登記為被告戊○○所有，2-10
    84地號土地則登記為被告庚○○所有等情，有臺灣省彰化縣
    土地登記簿、土地登記謄本、土地移轉登記申請書、異動索
    引、地籍圖謄本等件在卷可考（見本院卷第15頁至第26頁、
    第28頁至第39頁、第42頁至第63頁），且為兩造所不爭執，
    堪信為真實。
四、得心證之理由：
（一）原告主張其曾於67年間與被告等7人之父陳諸音就陳諸音
      所有分割前2-217地號土地成立買賣契約，約定買賣標的
      物之範圍為以分割前2-217地號土地南側地籍線為基準，
      向北延伸26公尺之寬度，其中面積為0.2公頃（即2000平
      方公尺）部分之土地，總價款為12萬元，原告已依約給付
      前開價款，原告並有於系爭標的物中面積570平方公尺之
      範圍搭蓋建物，且原告所搭建之建物坐落系爭標的物之範
      圍，即因有建物存在而另由2-217地號土地分割為2-556地
      號土地，並變更地目為建地，故2-556地號土地之移轉登
      記即不受農業發展條例之限制，陳諸音乃於72年12月7日
      將2-556地號面積570平方公尺之土地所有權移轉登記予原
      告，雙方並於72年12月29日再書立系爭買賣契約書，將兩
      造於67年間之買賣內容、價金給付及點交情形均書立於契
      約書內，並載明陳諸音已先將其中570平方公尺之建地（
      即2-556地號土地部分）移轉登記為原告所有，尚餘1430
      平方公尺之土地，因受法令限制無法分割，俟法令許可後
      ，陳諸音（含後代子孫）應將系爭土地所餘尚未移轉登記
      部分移轉登記予原告等情，業據其提出記載「第一條：乙
      方（按即出賣人陳諸音，下同）前將自己所有彰化縣芳苑
      鄉○○○段2-217地號中之0.2公頃，經雙方議定價款為新
      台幣壹拾貳萬元正，乙方確實親收，並丈量南北向26公尺
      ，東西向以0.2公頃請計算標的物，點交甲方（按即買受
      人原告，下同）受業。第二條：乙方於民國92年12月9日
      將由該地號分割570平方公尺之建地移轉登記為甲方所有
      ，尚有1430平方公尺因受法令限制無法分割，俟法令許可
      乙方（含後代子孫）應將本件不動產辦理分割，並將產權
      移轉登記給甲方，聲請登記。」之不動產買賣契約書為證
      （見本院卷第27頁）。被告等7人雖辯稱不知該契約真偽
      等語，惟原告主張之上情，業據證人丙○○具結證述：原
      告與陳諸音間有買賣土地，係乙○及蔡炎清當中間人，乙○去牽線，其那時開肥料店，原告與陳諸音會去店裡坐，
      系爭買賣契約書是其妻子謝秀治（按：已歿）所寫，原告
      及陳諸音均在場，系爭買賣契約書上之印章是當事人所蓋
      ，不可能是其妻所蓋，係陳諸音將土地賣給原告，其在住
      處聽原告、陳諸音提及是買賣兩分地，原告向陳諸音買地
      之後就在該地蓋房子，其妻與原告、陳諸音在其住處寫系
      爭買賣契約書時，其均在場，當天乙○、蔡炎清都有到場
      ，其有目睹原告在其住處拿買賣價金給陳諸音等語明確（
      見本院卷第123頁反面），核與證人林由到庭證稱：原告
      向陳諸音買土地是其夫乙○（按：因現罹患器質性腦病無
      法正常言語）介紹，是買原告現在居住之那一塊土地，原
      告之前住在大蔟寮，向陳諸音買地建屋才搬過來，因其夫
      係系爭標的物買賣之仲介，其始知原告及陳諸音間買賣土
      地之事，其夫僅介紹原告向陳諸音購買原告現在居住之那
      塊土地，並未介紹原告向陳諸音購買其他土地，原告是購
      買兩分地等語相符（見本院卷第103頁及反面），參酌證
      人甲○○到庭證述：「（你的職業？）代書。」、「（是
      否認識丁○、陳諸音？）72年時他們有委託我辦理土地登
      記時認識。」、「（他們當時因何原因委託你？）陳諸音
      把芳苑鄉○○○段2-217地號中之2000平方公尺賣給丁○
      ，因為是農地不能分割，但因該土地上有房屋符合申辦地
      目變更為建的條件，地政事務所核准建築面積為570平方
      公尺，所以分割出2-556地號土地，地目變更為建，因為
      這部分土地可以移轉登記所以就只有移轉登記這部分給丁○，其餘1430平方公尺農地留在陳諸音名下，當時是約定
      如果以後可以辦理移轉登記再處理。至於辦理地目變更及
      後來分割出2-556地號土地移轉登記給丁○是丁○及陳諸
      音委託我辦理，雙方也都同意這樣處理。」、「（他們雙
      方當時來找你時有無提出任何證件或資料？）陳諸音跟丁○一起來找我，陳諸音表示他出賣2000平方公尺土地給丁○，至於陳諸音有無提出買賣契約我不記得，原告所提出
      之買賣契約並不是我寫的。雙方是直接來找我辦理地目變
      更及將分割之2-556地號土地過戶事宜」、「（72年當時
      是否只有分割2-556地號土地？）是。我是辦理地目變更
      及把這筆2-556地號土地過戶給丁○，當時因為72年時有
      規定農地分割出來的土地，每筆要0.5公頃以上，因為丁○買的農地只有0.2公頃，所以也就不能全部辦理過戶。
      」等語（見本院卷第100頁反面至第101頁反面），且觀諸
      原告所提出臺灣省彰化縣土地登記簿及土地登記謄本（見
      本院卷第25頁、第28頁），足見2-556地號土地確係分割
      自陳諸音所有之分割前2-217地號土地，且由陳諸音以買
      賣為原因移轉登記予原告所有，堪認原告主張其有向陳諸
      音購買2000平方公尺土地，且已給付12萬元買賣價金，嗣
      原告於其所購買之2000平方公尺土地中之570平方公尺範
      圍內搭蓋建物，該建物坐落土地即分割為2-556地號土地
      ，地目變更為建地，由陳諸音先行移轉登記予原告等情屬
      實。被告等7人雖另提出抵押權設定契約書、借據為憑（
      見本院卷第147頁至第148頁），抗辯稱其父陳諸音均係於
      該等文件上簽名，而系爭買賣契約書並無其父之親筆簽名
      ，應係偽造等語，惟僅憑被告等7人所提之2份文件，尚無
      法遽認陳諸音在所有文件上均為親筆簽名而全無以印章代
      簽名之情形，況觀諸證人丙○○之證述及系爭買賣契約書
      之內容，則系爭買賣契約書之文字（包括契約當事人姓名
      欄）既均由謝秀治代寫，陳諸音直接在謝秀治已寫妥之姓
      名上蓋章，與常情並無悖離，且如有用印章代簽名者，其
      蓋章與簽名生同等之效力，此參照民法第3條第2項規定即
      明，是陳諸音在系爭買賣契約書雖無簽名，然有印文蓋於
      其上，自不因陳諸音未親自簽名影響效力，被告等7人徒
      以系爭買賣契約書僅有蓋章而無其父親自簽名，辯稱系爭
      買賣契約書係偽造云云，委無足取。
（二）按物之出賣人，負交付其物於買受人，並使其取得該物所
      有權之義務；繼承人自繼承開始時，除本法另有規定外，
      承受被繼承人財產上之一切權利、義務，民法第348條第1
      項及第1148條前段分別定有明文。原告既與陳諸音簽立買
      賣契約，向陳諸音購買系爭標的物，嗣陳諸音死亡後，被
      告等7人為繼承人，均如前述，揆諸前揭法條，被告等7人
      自負有移轉系爭標的物所有權予原告之義務。觀諸系爭買
      賣契約書之記載，足認系爭標的物係陳諸音所有分割前2-
      217地號土地中之0.2公頃即2000平方公尺部分（含陳諸音
      已移轉登記予原告之2-556地號面積570平方公尺土地【包
      括嗣分割出之2-732地號面積84平方公尺土地】），且該
      2000平方公尺土地之範圍係以南北向26公尺為準，則以此
      界定本件買賣標的物之範圍即包括2-1075地號土地如附圖
      所示編號1面積185平方公尺部分、2-1084地號土地如附圖
      所示編號3面積318平方公尺部分、2-1086地號土地如附圖
      所示編號5面積48平方公尺部分、2-733地號土地如附圖所
      示編號8面積42平方公尺部分、2-556地號土地面積486平
      方公尺部分及2-732地號土地面積84平方公尺部分，總計
      面積為2000平方公尺，此經本院會同兩造到場履勘並囑託
      彰化縣二林地政事務所派員測量屬實，有勘驗筆錄及土地
      複丈成果圖在卷可按（見本院卷第132頁至第135頁）。準
      此，原告依買賣及繼承之法律關係，請求被告庚○○、辛○○、癸○○、壬○○、己○○、子○○應分別將2-1085
      地號土地所有權如附表所示之應有部分移轉登記予原告，
      並主張因2-1086、2-1075、2-1084地號土地均為一般農業
      區之農牧用地，而屬農業發展條例第3條第11款之耕地（
      此有上開土地登記謄本在卷可稽），因受限於同條例第16
      條前段之規定不能分割而取得特定部分，然非不能維持共
      有，故請求被告戊○○應將2-1086地號土地所有權應有部
      分405分之48及2-1075地號土地所有權應有部分696分之18
      5移轉登記予原告、被告庚○○應將2-1084地號土地所有
      權應有部分329分之318移轉登記予原告，為有理由，應予
      准許。另被告等7人雖稱原告經過2、30年之時間，並等其
      父過世後才提告等語，而提出時效之抗辯，惟按「請求權
      ，因15年間不行使而消滅」、「消滅時效，自請求權可行
      使時起算」，民法第125條前段、第128條前段分別定有明
      文。原告就系爭標的物之移轉登記請求權，其性質屬於「
      債權之請求權」，故為消滅時效之客體，依民法第125條
      規定，固因15年間不行使而消滅，惟土地法第30條於64年
      7月24日修正時，增訂私有農地不得移轉為共有之限制，
      當時之農業發展條例第30條亦有每宗耕地不得移轉為共有
      之規定，揆諸前揭說明，已致原告之移轉登記請求權無從
      行使，迨至土地法第30條於89年1月26日廢止及農業發展
      條例於89年1月4日修正施行刪除每宗耕地不得移轉為共有
      之規定後，該因法令限制而無從行使移轉登記請求權之狀
      態始行消失，參諸前開民法第128條前段規定意旨，應認
      原告之請求權應自斯時起算消滅時效，準此以觀，原告於
      98年8月18日起訴請求被告等7人將系爭標的物所有權移轉
      登記予原告，並未罹於消滅時效，被告等7人之時效抗辯
      尚不足採。
五、綜上所述，原告依買賣契約及繼承之法律關係，請求被告庚○○、辛○○、癸○○、壬○○、己○○、子○○應分別將
    2-1085地號土地所有權如附表所示之應有部分移轉登記予原
    告；被告戊○○應將2-1086地號土地所有權應有部分405分
    之48及2-1075地號土地所有權應有部分696分之185移轉登記
    予原告；被告庚○○應將2-1084地號土地所有權應有部分32
    9分之318移轉登記予原告，為有理由，應予准許。
六、本件事證已臻明確，兩造其餘之攻擊防禦方法及所提之證據
    ，經審酌後認與判決結果不生影響，爰毋庸一一論述，併此
    敘明。
七、訴訟費用負擔之依據：民事訴訟法第85條第2項。
中    華    民    國    99    年    9    月    23    日
                  民事第三庭    法  官  尚安雅
以上正本係照原本作成。
如對判決上訴，應於判決送達後20日內向本院提出上訴狀（須附
繕本）。如委任律師提起上訴者，應一併繳納上訴審裁判費。
中    華    民    國    99    年    9    月    29    日
                                書記官  陳文俊
附表：
┌─┬────┬────┐
│編│共 有 人│應有部分│
│號│姓    名│比    例│
├─┼────┼────┤
│01│子○○  │144/837 │
├─┼────┼────┤
│02│己○○  │128/837 │
├─┼────┼────┤
│03│庚○○  │176/837 │
├─┼────┼────┤
│04│辛○○  │135/837 │
├─┼────┼────┤
│05│癸○○  │97/837  │
├─┼────┼────┤
│06│壬○○  │157/837 │
└─┴────┴────┘
附圖：

司法院資訊處製作；財團法人民間司法改革基金會備份。
